【裁判字號】    99,選上訴,421
【裁判日期】    990805
【裁判案由】    賄選
【裁判全文】
臺灣高等法院臺南分院刑事判決       99年度選上訴字第421號
上  訴  人
即  被  告  甲○○
選任辯護人  劉志卿律師
上列上訴人因賄選案件，不服臺灣雲林地方法院98年度選訴字第
14號中華民國99年3月25日第一審判決（起訴案號：臺灣雲林地
方法院檢察署98年度選偵字第47號），提起上訴，本院判決如下
：
    主  文
原判決關於甲○○於九十八年十一月二十九日向廖松豊、杜玉秀
、劉梅鳳及其等家屬賄選暨定執行刑部分均撤銷。
甲○○犯公職人員選舉罷免法第九十九條第一項之交付賄賂罪，
，處有期徒刑年，褫奪公權年，扣案預備交付之賄賂新臺幣
貳仟伍佰元沒收；又犯公職人員選舉罷免法第九十九條第一項之
交付賄賂罪，處有期徒刑年，褫奪公權年，扣案預備交付之
賄賂新臺幣壹仟元沒收；又犯公職人員選舉罷免法第九十九條第
一項之交付賄賂罪，處有期徒刑年，褫奪公權年，扣案預備
交付之賄賂新臺幣伍佰元沒收。
其餘上訴駁回（即於九十八年十一月二十一日向廖紋瑩、廖碧雲
及其家屬賄選部分）。
甲○○前揭第二項撤銷改判所處之刑與第三項上訴駁回所處之刑
，應執行有期徒刑年陸月，褫奪公權年，扣案之預備交付之
賄賂新臺幣陸仟伍佰元沒收。
    事  實
一、甲○○於民國98年雲林縣議會第17屆縣議員選舉期間，為使
    雲林縣第4選區登記第2號縣議員候選人乙○○順利當選，分
    別為下列犯行：
  (一)於98年11月21日中午11時許，又另行基於對有投票權人交付
    賄賂而約其為投票權一定行使及預備對有投票權人交付賄賂
    而約其為投票權一定行使之犯意，前往廖紋瑩位於雲林縣崙
    背鄉羅厝村東興156之6號住處，以每票現金500元之代價，
    共交付2,000元予具有投票權之廖紋瑩，意要廖紋瑩及與廖
    紋瑩同一戶籍內具有投票權之家屬黃翠芬、廖蔓菽、廖建森
    ，於行使上開雲林縣議員選舉投票權時，投票予乙○○擔任
    縣議員之一定行使，廖紋瑩明知甲○○所交付之金錢係賄選
    之對價，仍基於有投票權人收受賄賂之犯意，當場收受予以
    同意為投票權之一定行使（廖紋瑩所犯部分另經臺灣雲林地
    方法院檢察署檢察官為緩起訴處分），惟廖紋瑩並未將除其
    自身所收受之500元以外之其餘賄賂1,500元轉告及轉交予具
    有投票權之黃翠芬、廖蔓菽、廖建森，因而此部分即止於預
    備階段。
  (二)於98年11月21日下午（起訴書記載為11月下旬某日下午），
    竟基於對有投票權人交付賄賂而約其為投票權一定行使及預
    備對有投票權人交付賄賂而約其為投票權一定行使之犯意，
    前往廖碧雲位於雲林縣崙背鄉羅厝村東興156之12號住處，
    以每票現金新臺幣（下同）500元之代價，共交付1,500元予
    具有投票權之廖碧雲，意要廖碧雲及與廖碧雲同一戶籍內具
    有投票權之家屬廖浚涵、廖耿嶙，於行使上開雲林縣議員選
    舉投票權時，投票予乙○○擔任縣議員之一定行使，廖碧雲
    明知甲○○所交付之金錢係賄選之對價，仍基於有投票權人
    收受賄賂之犯意，當場收受予以同意為投票權之一定行使（
    廖碧雲所犯部分另經臺灣雲林地方法院檢察署檢察官為緩起
    訴處分），惟廖碧雲並未將除其自身所收受之500元以外之
    其餘賄賂1,000元轉告及轉交予具有投票權之廖浚涵、廖耿
    嶙，因而此部分即止於預備階段。
  (三)於98年11月29日中午12時許，又另行基於對有投票權人交付
    賄賂而約其為投票權一定行使及預備對有投票權人交付賄賂
    而約其為投票權一定行使之犯意，前往廖松豊位於雲林縣崙
    背鄉羅厝村東興156之13號住處，以每票現金500元之代價，
    共交付3,000元予具有投票權之廖松豊，意要廖松豊及與廖
    松豊同一戶籍內具有投票權之家屬廖樹梅、廖霜菁、廖界超
    、何惠瑛、廖紫年，於行使上開雲林縣議員選舉投票權時，
    投票予乙○○擔任縣議員之一定行使，廖松豊明知甲○○所
    交付之金錢係賄選之對價，仍基於有投票權人收受賄賂之犯
    意，當場收受予以同意投票權之一定行使（廖松豊所犯部分
    另經臺灣雲林地方法院檢察署檢察官為緩起訴處分），惟廖
    松豊並未將除其自身所收受之500元以外之其餘賄賂2,500元
    轉交具有投票權之廖樹梅、廖霜菁、廖界超、何惠瑛、廖紫
    年，因而此部分即止於預備階段。
  (四)同日（即98年11月29日）下午某時許（起訴書誤載為98年11
    月下旬某日），再前往杜玉秀位於雲林縣崙背鄉羅厝村東興
    156號住處，亦以每票現金500元之代價，共交付1,500元予
    具有投票權之杜玉秀，意要杜玉秀及與杜玉秀同一戶籍內具
    有投票權之家屬李周在、李清達，於行使上開雲林縣議員選
    舉投票權時，投票予乙○○擔任縣議員之一定行使，杜玉秀
    明知甲○○所交付之金錢係賄選之對價，仍基於有投票權人
    收受賄賂之犯意，當場收受予以同意（杜玉秀所犯部分另經
    臺灣雲林地方法院檢察署檢察官為緩起訴處分）。惟杜玉秀
    亦未將除其自身所收受之500元以外之其餘賄賂1,000元轉交
    予具有投票權之李周在、李清達，因而此部分即止於預備階
    段。
  (五)同日（即98年11月29日）下午6時許，再由杜玉秀陪同前往
    劉梅鳳位於雲林縣崙背鄉羅厝村東興156之1號住處，以每票
    現金500元之代價，共交付1,000元予具有投票權之劉梅鳳，
    意要劉梅鳳及與劉梅鳳同一戶籍內具有投票權之家屬李泉，
    於行使上開雲林縣議員選舉投票權時，投票予乙○○擔任縣
    議員之一定行使，劉梅鳳明知甲○○所交付之金錢係賄選之
    對價，仍基於有投票權人收受賄賂之犯意，當場收受予以同
    意為投票權之一定行使（劉梅鳳所犯部分另經臺灣雲林地方
    法院檢察署檢察官為緩起訴處分）。惟劉梅鳳亦未將除其自
    身所收受之500元以外之其餘賄賂500元轉交具有投票權之李
    泉，因而此部分亦止於預備階段。
二、嗣經臺灣雲林地方法院檢察署檢察官指揮法務部調查局雲林
    縣調查站及雲林縣警察局西螺分局循線查獲，並扣得廖碧雲
    、廖紋瑩、廖松豊、杜玉秀、劉梅鳳主動繳回之賄款1,500
    元、2,000元、3,000元、1,500元、1,000元（共計為9,000
    元，其中預備交付之賄賂共計為6,500元），始悉上情。
三、案經雲林縣警察局西螺分局報告臺灣雲林地方法院檢察署檢
    察官偵查起訴。
    理  由
一、本件以下所引用之供述證據，業經檢察官、被告及選任辯護
    人於本院受命法官行準備程序時，表示同意採為證據之意思
    （見本院卷第39頁），本院審酌前開證據之作成或取得之狀
    況，並無非法或不當取證之情事，且亦無顯不可信之情況，
    與待證事實亦有相當之關聯，復經本院於審判期日就上開證
    據依法進行調查、辯論，依刑事訴訟法第159條之5第1項規
    定，均具有證據能力。
二、訊據被告甲○○固坦承先後於98年11月下旬以上述金錢對價
    向廖碧雲、廖紋瑩、廖松豊、杜玉秀、劉梅鳳等人及其等家
    屬賄選買票，但與其選任辯護人仍以：被告係集中於98年12
    月21日向上述選民買票，應全部依集合犯之法理論以一罪；
    又縣議員候選人乙○○過往曾經協助被告處理雲林縣政府行
    政罰鍰之事，被告因心存感激原欲贊助乙○○競選經費1萬
    元，然為乙○○婉拒，故乃自發性以相當之金錢為其買票以
    圖報答，被告並非蓄意干擾民主投票的結果；再被告於偵查
    中已然自白向上開選民買票，應依公職人員選舉罷免法第99
    條第5項（辯護狀誤載為第4項）之規定予以減輕其刑云云，
    資為抗辯及上訴之理由。
三、然查：
  (一)被告先後以前揭金錢對價，前往投票權人廖碧雲、廖紋瑩、
    廖松豊、杜玉秀、劉梅鳳住處，向該等人士及其等家屬行賄
    之事實，業據被告甲○○於原審及本院坦承不諱（見原審卷
    第15頁正面、第16頁、第43頁正面，本院卷第38頁背面、第
    81頁），核與證人廖碧雲、廖紋瑩、廖松豊、杜玉秀及劉梅
    鳳等人於警詢及偵查中證述情形相符（偵卷第9頁正面至第
    10頁正面、第15頁正面、第21頁正面至第22頁正面、第25頁
    正面、第30頁正面至第31頁正面、偵卷第69頁正面至第70頁
    正面、第76頁正面、第36頁背面至第37頁正面、第44頁正面
    至第45頁正面、第50頁背面、第57頁正面至第58頁正面）。
    又廖耿嶙、廖浚涵均為證人廖碧雲之子，均設籍於同址；而
    黃翠芬、廖蔓菽、廖建森分別為證人廖紋瑩之配偶、長女、
    長子，均係同一戶籍；廖樹梅、廖霜菁、廖界超、何惠瑛、
    廖紫年分別為證人廖松豊之配偶、三女、長子、媳婦、次女
    ，亦均設籍同址；李周在、李清達分別為證人杜玉秀之配偶
    及次子，均設籍同址；證人李泉為證人劉梅鳳之配偶，均同
    一戶籍，有證人廖碧雲、廖紋瑩、杜玉秀、劉梅鳳、廖松豊
    之全戶戶籍資料各1份在卷可佐（偵卷第192、194、196、19
    8、200頁）。另證人廖碧雲與廖浚涵、廖耿嶙、廖紋瑩、廖
    松豊、杜玉秀、劉梅鳳、李泉及廖浚涵、廖耿嶙、黃翠芬、
    廖蔓菽、廖建森、廖樹梅、廖霜菁、廖界超、何惠瑛、廖紫
    年、李周在、李清達等人，均設籍於雲林縣崙背鄉羅厝村東
    興，而屬雲林縣第4選舉區之有投票權人，有前揭全戶戶籍
    資料及雲林縣選舉委員99年3月3日雲選一字第0991300284號
    函檢送之第17屆縣議員選舉雲林縣羅厝村第14至23鄰第290
    投票所選舉人名冊1份在卷可稽（見原審卷第30頁正面、第
    36頁正面至第40頁正面）。此外，復有證人廖碧雲、廖紋瑩
    、廖松豊、杜玉秀、劉梅鳳於查獲後，分別主動交出之賄款
    1,500元、2,000元、3,000元、1,500元、1,000元之紀錄即
    臺灣雲林地方法院檢察署98年度保管字第1278號扣押物品清
    單附卷足按（偵卷第189頁正面），足認被告此部分自白與
    事實相符。
  (二)被告供稱伊係集中於98年11月21日向上述選民買票，並舉證
    人即計程車司機丙○○為證，經查：
  被告所供98年11月21日買票日期，經核與證人廖碧雲及廖紋
    瑩於警詢及偵查中所證收受買票現金之時間大致吻合（偵卷
    第9頁正面至第10頁正面、第15頁正面、第21頁正面至第22
    頁正面、第25頁正面、第30頁正面至第31頁正面），是被告
    此部分關於向廖紋瑩及廖碧雲買票時間之供述應屬可信。
  證人丙○○雖於本院證述：被告於98年12月5日前二個星期
    天（按即98年11月22日）搭乘伊駕駛之計程車前往台中，而
    後由被告之女婿接往台北，住在台北木柵其女兒家中，及至
    12月3日始要伊前往木柵搭載被告，車行至溪湖，被告又稱
    孫子在台北無人照顧旋返回台北，並於次日（12月4日）再
    由伊載送被告返抵雲林住處等語（本院卷74頁）。然而依證
    人丙○○所述，於98年11月22日搭載被告抵達台中之後，12
    月3日再度前往台北木柵搭載被告之前，被告與證人並未見
    面，故被告如何「搭乘女婿座車前往木柵、留宿台北女兒住
    處至12月3日」等節，與被告僅為司機與乘客關係之證人丙
    ○○應無機會親自見聞，該證人竟能詳述未曾見聞之過程，
    其證言已有誇大渲染之瑕疵。其次，依其所證，該證人98
    年12月3日自雲林遠赴台北搭載被告當日，被告自台北乘車
    南下至溪湖已近雲林時，突然慮及台北孫兒無人照顧，再請
    證人丙○○折返台北，並於翌日再自台北駕車載返雲林，亦
    違常情。再者，證人丙○○亦自承98年11月29日及30日，其
    並不知被告身在何處（本院卷74頁背面、75頁），亦無從依
    其證言排除被告於98年11月29日在雲林地區向有投票權人賄
    選買票之可能性。綜上各情，自難以證人丙○○未親自見聞
    、誇大渲染且違反常情之證述，資為認定被告買票時間之依
    據。
  證人劉梅鳳及廖松豊於警詢及偵查中均明白陳述被告向其等
    買票之時間為「98年11月29日」（偵卷第50頁背面、57頁、
    69、79頁）。被告就上述日期向廖松豊及劉梅鳳買票之公訴
    事實暨該二證人之證言，於原審亦未為爭執（見原審卷第43
    頁、44頁背面、45頁），堪認被告向廖松豊及劉梅鳳之行賄
    買票之時間確為98年11月29日。又證人杜玉秀於警詢雖陳稱
    「日期真的已經想不起來」等語（偵卷第36頁背面），然杜
    玉秀於接受被告向其買票之後，隨即陪同被告前往劉梅鳳之
    住處，由被告再向劉梅鳳買票乙節，已經證人杜玉秀及劉梅
    鳳二人於警詢時一致證述在卷（偵卷第37頁、50頁背面），
    可知被告亦係於98年11月29日向杜玉秀賄選買票。
  據此，被告於98年11月21日向廖碧雲及廖紋瑩賄選買票，再
    於98年11月29日向廖松豊、杜玉秀及劉梅鳳賄選買票之事證
    已明。被告辯稱亦係於同年月21日向廖松豊、杜玉秀及劉梅
    鳳買票云云，要係希以此等事實上供述，求為法院認定為集
    合犯之實質上一罪。此等抗辯非但於法律上未能採取（詳後
    所述），亦與卷存事證不相符合，自無足取。
  (三)所謂自白，乃被告對自己犯罪事實之全部或主要部分，為肯
    定之供述（參照最高法院99年台上2455號判決意旨），若被
    告雖供承部分情節，但為否認犯罪之陳述，自難認為曾經自
    白。本件被告於98年12月5日警詢中雖提及「有拿幾百元給
    杜玉秀、劉梅鳳、廖紋瑩及廖松豊之妻，並拜託她們幫忙替
    乙○○催票且買一些香煙或涼水請人」等語（偵卷第172至1
    74頁）；又於偵查中供稱「我要去竹北前，我就將錢交給我
    鄰居了。錢是我的錢，我拜託我的鄰居，說我要去台北，無
    法幫乙○○拉票，所以將我身上的錢給他們，要他們買涼水
    、買檳榔，幫乙○○拉票」等語（偵卷第182至183頁）。然
    被告於供認交付杜玉秀、劉梅鳳及廖松豊之妻若干金錢之前
    ，均聲明「沒有此事（即沒有賄選買票之事）」、「我沒有
    買票」（見同上卷頁），並於警詢結束前再次強調「我沒有
    拿錢向她們買票，但是....而已」（偵卷第174-175頁），
    依被告前供述意旨，其於警詢及偵訊時係否認以金錢向任何
    有投票權之人賄選買票，依上說明，顯非自白，自無從依公
    職人員選舉罷免法第99條第5項之規定予以減免。
  (四)答辯意旨另以縣議員候選人乙○○前曾協助被告處理雲林縣
    政府行政罰鍰之事，被告為謀報答始為之賄選買票云云。惟
    無論行為人下手賄選買票之動機為何，對於民主選舉產生不
    公平競爭之負面效果均同，此等事由即便屬實，亦無從據為
    對被告有利之認定。況若謀報答，依常理應以受報答對象得
    以接受並認同之方式遂行。然證人即被告為其賄選買票之候
    選人乙○○到庭證述：「（你是否知道被告甲○○有替你買
    票？競選時你是否知道？）發生事情之後我才知道，競選時
    我不知道。（是否認同或是同意被告幫你買票？）這個我當
    然不認同」等語（本院卷72頁正反面），足徵被告前述以賄
    選買票方式報答之舉，未令報答對象之知悉，亦未獲其認同
    ，益證被告此等辯詞無足採取。
  (五)復按公職人員選舉罷免法第99條第1項之投票交付賄賂罪，
    相對應於刑法第143條第1項之投票收受賄賂罪，立法目的在
    於維護人民參政權中之投票權得以純正行使，就其犯罪結構
    之屬性，屬於必要共犯之對向犯類型；係以投票行賄與受賄
    雙方主體間，主觀上對於「投票權約為一定行使或不行使」
    之意思表示達成合致，客觀上則透過賄賂之標的移轉，作為
    銜接行賄與收賄對價關係之橋樑，而成就相對立之主體間各
    該犯罪之構成要件。此投票賄賂意思表示之合致，不以明示
    為必要，包括默示之意思表示。亦即依表意人之舉動或其他
    情事，相對人客觀上已可得知其效果意思而為允諾者，亦屬
    之（最高法院97年台上字第1450號判決意旨參照）。經查，
    被告交付金錢予證人廖碧雲、廖紋瑩、廖松豊、杜玉秀、劉
    梅鳳時均已明示要求上開證人及其前揭同一戶籍內具有投票
    權之家屬於第17屆縣議員選舉時投票支持雲林縣第4選區登
    記第2號縣議員候選人乙○○，而證人廖碧雲、廖紋瑩、廖
    松豊、杜玉秀、劉梅鳳收受該金錢時，亦知悉被告交付款項
    之意涵，而予以收受，則於社會常情可推論證人廖碧雲、廖
    紋瑩、廖松豊、杜玉秀、劉梅鳳有默示同意支持而收受賄賂
    之情事。依上說明，被告與證人廖碧雲、廖紋瑩、廖松豊、
    杜玉秀、劉梅鳳顯係基於投票賄賂之默示意思表示之合致，
    而分別交付、收受該賄賂，可堪認定。
  (六)綜上，本件事證明確，被告犯行已堪認定，應予依法論科。
二、論罪科刑部分：
  (一)按投票行賄罪之處罰分別規定於刑法第144條及公職人員選
    舉罷免法第99條第1項，而公職人員選舉罷免法第99條第1項
    為刑法第144條之特別法，依特別法優於普通法之規定，應
    優先適用公職人員選舉罷免法。又公職人員選舉罷免法第99
    條之罪，係對於有投票權之人，行求、期約或交付賄賂或不
    正利益，而約其不行使投票權或為一定之行使者為構成要件
    。其行求、期約、交付行為，係屬階段行為，其行求賄選階
    段，屬行賄者單方意思表示行為，不以相對人允諾為必要，
    而交付賄賂階段，除行賄者有實施交付賄賂行為外，因對收
    受賄賂者，刑法第143條有投票受賄罪之處罰規定，二者乃
    必要共犯中之對向犯，以2個以上之行為者，彼此相互對立
    之意思經合致而成立犯罪，雖不以收受者確已承諾，或進而
    為一定投票權之行使為必要，仍須於行賄人交付賄賂或其他
    不正利益時，受交付之相對人對其交付之目的已然認識而予
    收受，其交付賄賂或其他不正利益之犯行始克成立，行賄者
    方得論以交付賄賂罪。再公職人員選舉罷免法第99條第1項
    之投票行賄罪，以對於有投票權之人，行求、期約或交付賄
    賂或其他不正利益，而約其不行使投票權或為一定之行使者
    為構成要件。其中所謂「約其」不行使投票權或為一定之行
    使，以該賄選之意思表示已經到達有投票權之相對人為必要
    。是投票行求賄賂罪，須行賄者一方之意思表示已到達對方
    ，始克成立。若行賄者單方之意思表示，尚未到達有投票權
    之相對人，則僅能論以投票行求賄賂罪之預備犯（最高法院
    94年度台上字第3819號判決、98年度台上字第1951號判決意
    旨參照）。
  (二)查被告基於投票行賄之犯意，以每票500元之代價分別交付
    予具有投票權之廖碧雲、廖紋瑩、廖松豊、杜玉秀、劉梅鳳
    ，並囑託其等各交付具投票權之家屬，詳如前述，廖碧雲、
    廖紋瑩、廖松豊、杜玉秀、劉梅鳳均知悉被告交付款項之意
    涵，並予以收受，足認該現金之交付、收受與約其投票權為
    一定行使間，具有對價關係。再被告以每票500元之代價，
    分別交付證人廖碧雲、廖紋瑩、廖松豊、杜玉秀、劉梅鳳上
    開所述之賄款，委託彼等轉達被告交付賄賂之意思及轉交賄
    款，而上開5位證人取得款項後，並未轉告或轉交予其等同
    一戶籍內具有投票權之家人等情，業經證人廖碧雲、廖紋瑩
    、廖松豊、杜玉秀、劉梅鳳、李泉證述在卷（偵卷第9頁正
    面至第10頁正面、第15頁正面、第22頁正面、第25頁正面、
    第30頁正面至第31頁正面、第69頁正面至第70頁正面、第76
    頁正面、第36頁背面至第37頁正面、第45頁、第50頁背面、
    第57頁正面至第58頁正面），是被告對證人廖碧雲、廖紋瑩
    、廖松豊、杜玉秀、劉梅鳳同一戶籍內具有投票權之上開家
    屬等人行賄，均僅止於預備階段。是核被告對廖碧雲、廖紋
    瑩、廖松豊、杜玉秀、劉梅鳳等5人行賄部分，均係犯公職
    人員選舉罷免法第99條第1項之交付賄賂罪，另對行賄具有
    投票權之廖碧雲家屬廖浚涵、廖耿嶙、廖紋瑩家屬黃翠芬、
    廖蔓菽、廖建森、廖松豊家屬廖樹梅、廖霜菁、廖界超、何
    惠瑛、廖紫年、杜玉秀家屬李周在、李清達、劉梅鳳家屬李
    泉部分，因廖碧雲、廖紋瑩、廖松豊、杜玉秀、劉梅鳳尚未
    交付其等各該家屬即為警查獲，此部分係犯公職人員選舉罷
    免法第99條第2項之預備交付賄賂罪。
  (三)又公職人員選舉罷免法之投票行賄罪係侵害國家法益之罪，
    以一行為同時對多數有投票權之人交付賄賂，約其不行使投
    票權或為一定之行使，祇侵害一個國家法益，應僅成立一投
    票行賄罪。而該罪之預備犯，僅止於該罪著手實行前之準備
    階段，嗣若進而實行行賄之行為，即為行賄所吸收，不另論
    罪。則以一行為同時對多數有投票權人行賄，尚且論以一罪
    ，其以一行為同時對多數有投票權之人部分賄選，部分尚在
    預備賄選階段，尤僅能論以一罪（最高法院98年度台上字第
    928號判決意旨參照）。是被告對具有投票權之廖碧雲、廖
    紋瑩、廖松豊、杜玉秀、劉梅鳳行求、期約之低度行為，應
    為交付賄賂之高度行為所吸收，不另論罪。至於被告分別對
    廖碧雲、廖紋瑩、廖松豊、杜玉秀、劉梅鳳交付賄賂之同時
    ，併委託彼等轉達被告交付賄賂之意思及轉交賄款，而同時
    對其等本人交付賄賂及預備對其等家屬多人交付賄賂，揆以
    前揭說明，即係以一行為同時交付賄賂及預備交付賄賂，為
    想像競合犯，應從一重各論以一個交付賄賂罪。
  (四)按刑法於民國94年2月2日日修正公布（95年7月1日施行）刪
    除連續犯規定之同時，對於合乎接續犯或包括的一罪之情形
    ，為避免刑罰之過度評價，已於立法理由說明委由實務以補
    充解釋之方式，發展接續犯之概念，以限縮數罪併罰之範圍
    。而多次投票行賄行為，在刑法刪除連續犯規定之前，通說
    係論以連續犯。鑑於公職人員選舉，其前、後屆及不同公職
    之間，均相區隔，選舉區亦已特定，以候選人實行賄選為例
    ，通常係以該次選舉當選為目的。是於刪除連續犯規定後，
    苟行為人主觀上基於單一之犯意，以數個舉動接續進行，而
    侵害同一法益，在時間、空間上有密切關係，依一般社會健
    全觀念，難以強行分開，在刑法評價上，以視為數個舉動之
    接續實行，合為包括之一行為予以評價，較為合理，於此情
    形，即得依接續犯論以包括之一罪。否則，如係分別起意，
    則仍依數罪併合處罰，方符立法本旨（最高法院99年度第5
    次刑事庭會議，99年刑議字第2號提案決議參照）。本件投
    票權人廖碧雲、廖紋瑩、廖松豊、杜玉秀、劉梅鳳雖均住於
    雲林縣崙背鄉羅厝村東興156號一帶，但上開投票權人與其
    等家屬之投票權各自獨立，且被告亦係以每票500元逐一計
    算買票對價，又係按戶逐一下手行賄，殊難認為被告「主觀
    上基於單一之犯意」，且其行為亦非「難以強行分開」。從
    而，本件被告甲○○向廖碧雲、廖紋瑩、廖松豊、杜玉秀、
    劉梅鳳之行賄行為，應認犯意各別，行為互殊，均應分論併
    罰。公訴意旨認被告所為各次交付賄賂罪，均應依集合犯之
    例論處一罪之見解，為本院所不採。
  (五)末按刑法第59條之酌量減輕其刑，必於犯罪之情狀，在客觀
    上足以引起一般同情，認為即予宣告法定低度刑期，猶嫌過
    重者，始有其適用，至於被告無前科，素行端正、智識程度
    、犯罪動機、犯罪後態度等情狀，僅可為法定刑內從輕科刑
    之標準，不得據為酌量減輕之理由（最高法院51年台上字第
    899號判例、94年度台上字第1804號判決意旨參照），又參
    酌公職人員選舉罷免法於94年11月30日修正公布，自同年12
    月2日起生效，其中同法第90條之1第1項原規定「對於有投
    票權之人，行求期約或交付賄賂或其他不正利益，而約其不
    行使投票權或為一定之行使者，處5年以下有期徒刑，得併
    科新臺幣40萬元以上4百萬元以下罰金。」修正為「對於有
    投票權之人，行求期約或交付賄賂或其他不正利益，而約其
    不行使投票權或為一定之行使者，處3年以上10年以下有期
    徒刑，得併科新臺幣1百萬元以上1千萬元以下罰金。」其修
    法理由無非為昭顯賄選行為之惡性，並有效嚇阻賄選犯行，
    以致大幅提高法定刑度，顯見修法之初即已考量原有刑度過
    輕，是若任意援引刑法第59條規定認有情輕法重，予以減輕
    其刑，則無異實質架空上開修法意旨。本件被告謀為特定候
    選人爭取票源，即自願為候選人買票，而為交付賄賂犯行，
    其買票數高達18票之多，已嚴重影響民主選舉之公正性，且
    政府廣為宣導賄選重刑及嚴加查緝之決心，被告應非無所知
    悉，仍故而違之，妨害投票之公正、公平及純潔，非有憫恕
    之情，況選風之良窳，對於民主政治之發展影響至鉅，倘若
    得以金錢賄賂操控選舉，選舉將淪為財富之競賽，無從選出
    真正才德兼備者為人民服務，被告從事賄選之犯行，已侵害
    民主政治賴以健全之根基，在客觀上不足以引起一般同情，
    足認無堪資憫恕之處，自無依刑法第59條規定酌減其刑之適
    用，附此敘明。
三、原審就被告於98年11月21日分別向廖紋瑩、廖碧雲及其等家
    屬賄選部分（即本判決事實一(一)(二)部分），認為罪證明確，
    依公職人員選舉罷免法第99條第1項、第2項、第3項、第113
    條第3項，刑法第11條前段、第37條第2項、第55條（漏引）
    、第51條第5款、第8款等規定，並審酌選舉乃民主政治之表
    徵，若因金錢或不當利益之介入，不但扭曲選民真意，甚且
    敗壞社會良善選風，嚴重妨礙民主政治之發展，且政府極力
    推動乾淨選風，於每逢選舉期間，即積極宣導反賄選，以被
    告為具相當社會經驗之成年人，對於不得以交付金錢方式囑
    他人支持特定之候選人，應有所知悉，卻仍以前開賄選之方
    式，為所支持之候選人助選，企圖影響選舉之最終結果，敗
    壞選風，漠視政府查辦賄選之決心，惟衡諸被告於原審審理
    時坦承犯行，尚知悔悟及本件查獲買票之票數與金額，且念
    被告未曾受有期徒刑以上刑之宣告，並參酌被告自承與先生
    同住，國小畢業之智識程度等一切情狀，各量處有期徒刑3
    年，並各宣告褫奪公權3年。且宣告沒收扣案預備交付之賄
    賂1,500及1,000元，並補充敘明被告既經非量處2年以下有
    期徒刑、拘役或罰金，與刑法第74條第1項宣告緩刑之規定
    不符，依法無從給予緩刑。本院經核原判決此部分認事用法
    ，均無不合，量刑亦屬妥適。被告雖坦承此部分犯罪，但仍
    上訴指摘原判決未依公職人員選舉罷免法第99條第5項之規
    定減輕且量刑過重而有所不當，為無理由，應予駁回。
四、至於被告於98年11月29日先後向廖松豊、杜玉秀、劉梅鳳及
    其等家屬賄選買票部分，原審僅因同日下手實施，且犯罪地
    點均在雲林縣崙背鄉羅厝村東興156號一帶，即認為被告係
    接續實施犯罪而論以一罪，依上說明，自有未洽，應由本院
    將原判決關於此部分撤銷改判。爰審酌被告犯後終雖坦承犯
    行，態度尚可，然賄選與黑金有密不可分的關係，而公職人
    員選舉為民主重要機制，賄選足以導致不公平之選舉結果，
    破壞選舉之純潔、公平與公正風氣甚鉅，為斷絕黑金及推行
    公平選舉，以選出最適合人選為國、為民服務，國家乃不斷
    強力宣導、教育人民不可買、賣票，被告為幫候選人乙○○
    順利當選而買票，完全置國家不斷強力宣導、教育及全民利
    益於不顧，竟不惜從事違法之賄選行為，影響民主政治發展
    ，助長賄選歪風，惡性非輕，惟念其行賄買票對象分別為街
    坊鄰居，此部分總買票金額為5,500元，影響程度有限，並
    參以被告之智識程度、家庭狀況、犯罪動機、手段、目的及
    對社會造成之危害等一切情狀，各量處有期徒刑3年，並各
    宣告褫奪公權3年。又按公職人員選舉罷免法第99條第3項固
    規定預備或用以行求期約或交付之賄賂，不問屬於犯人與否
    ，沒收之。但如其賄賂已交付與有投票權之人收受，因收受
    者係犯刑法第143條第1項之投票受賄罪，其所收受之賄賂應
    依同法條第2項之規定沒收之，如全部或一部不能沒收時，
    追徵其價額。故犯投票行賄罪者，其已交付之賄賂，自應依
    刑法第143條第2項規定，於其對向共犯所犯投票受賄罪為沒
    收或追徵其價額之從刑宣告，不得再依上開公職人員選舉罷
    免法規定沒收（最高法院93年度台上字第5728號、96年度台
    上字第615號判決意旨參照）。是本件扣案被告預備交付廖
    樹梅、廖霜菁、廖界超、何惠瑛、廖紫年、李周在、李清達
    、李泉各500元（共計4,000元），既尚未交付與有投票權人
    收受，不問屬於犯人與否，應依公職人員選舉罷免法第99
    條第3項之規定宣告沒收。至於被告交付廖松豊、杜玉秀、
    劉梅鳳之各500元之賄賂，因已由其等收受，揆諸前揭說明
    ，應於廖松豊、杜玉秀、劉梅鳳所犯投票受賄部分諭知沒收
    ，而非於本件為沒收之宣告，併以敘明。
五、本院將原判決關於被告於98年11月29日向廖松豊、杜玉秀及
    劉梅鳳及其等家屬賄選部分予以撤銷改判，並駁回被告於98
    年11月21日向廖碧雲、廖紋瑩及其等家屬部分之上訴，原判
    決雖已就被告所犯各罪定執行刑，然本案原判決被告向廖松
    豊、杜玉秀、劉梅鳳賄選買票部分既經撤銷，原定之執行刑
    即應併予撤銷，本院並綜合上情，就被告前開撤銷改判所處
    之刑，與應分論併罰之前開上訴駁回部分所處之刑，認應定
    執行有期徒刑3年6月，褫奪公權3年為適當。
據上論結，應依刑事訴訟法第368條、第369條第1項前段、第36
4條、第299條第1項前段，公職人員選舉罷免法第99條第1項、第
2項、第3項、第113條第3項，刑法第11條前段、第55條、第37條
第2項、第51條第5款、第8款，判決如主文。
本案經檢察官蘇南桓到庭執行職務。
中    華    民    國    99    年    8     月     5     日
                  刑事第二庭    審判長法  官  葉居正
                                      法  官  陳春長
                                      法  官  陳欽賢
以上正本證明與原本無異。
如不服本判決應於收受送達後10日內向本院提出上訴書狀，其未
敘述上訴理由者，並得於提起上訴後10日內向本院補提理由書（
均須按他造當事人之人數附繕本）「切勿逕送上級法院」。
                                      書記官  李良倩
中    華    民    國    99    年    8     月     5     日
附錄本案論罪科刑法條全文：
公職人員選舉罷免法第99條
對於有投票權之人，行求期約或交付賄賂或其他不正利益，而約
其不行使投票權或為一定之行使者，處3年以上10年以下有期徒
刑，得併科新臺幣1百萬元以上1千萬元以下罰金。
預備犯前項之罪者，處1年以下有期徒刑。
預備或用以行求期約或交付之賄賂，不問屬於犯人與否，沒收之
。
犯第1項或第2項之罪，於犯罪後6個月內自首者，減輕或免除其
刑；因而查獲候選人為正犯或共犯者，免除其刑。
犯第1項或第2項之罪，在偵查中自白者，減輕其刑；因而查獲候
選人為正犯或共犯者，減輕或免除其刑。

司法院資訊處製作；財團法人民間司法改革基金會備份。
